【裁判字號】    97,簡上,127
【裁判日期】    970416
【裁判案由】    侵權行為損害賠償
【裁判全文】
臺灣臺北地方法院民事判決             97年度簡上字第127號
上  訴  人  乙○○
被上訴人    甲○○
上列當事人間請求侵權行為損害賠償事件，上訴人對於中華民國
96年12月25日本院臺北簡易庭96年度北簡字第47489號第一審判
決，提起上訴，本院於97年4月2日言詞辯論終結，判決如下：
    主  文
上訴駁回。
第二審訴訟費用由上訴人負擔。
    事實及理由
一、被上訴人起訴主張：被上訴人於民國84年8月間以陸軍上校
    退役，並擔任台北縣新店市○○路77巷1號之海悅假期公寓
    大廈管理委員會（以下簡稱海月假期管委會）長期聘任之顧
    問，秉持服務精神，為社區盡心力，嗣被上訴人質疑上訴人
    與訴外人顧應麟聯手，有意通過綠水企業公司於該社區修繕
    工程之不當發包作業，遭上訴人自訴被上訴人及另二訴外人
    許阿萍、戴榮俊妨害名譽，經臺灣高等法院以94年度上易字
    第1292號審理，上訴人在該案審理中於94年11月10日上午10
    時許，在多數人得以共見共聞之台灣高等法院第12法庭（現
    業已更名為第9法庭）內，其以自訴人身分到庭陳述意見時
    ，竟以「他們這一群人是社區的流氓」公然侮辱被上訴人。
    而被上訴人原擔任軍職近30年，服役期間曾獲總統及行政院
    長頒發忠勤勳章及榮譽獎章多枚，深獲各級長官肯定，退伍
    後熱心公益，上訴人之舉致被上訴人其名譽嚴重受損，為此
    依侵權行為法律關係起訴請求上訴人賠償精神慰撫金等語，
    並聲明：上訴人應給付被上訴人新台幣（下同）500,000 元
    ，及自起訴狀繕本送達之翌日即96年1月10日起至清償日止
    ，按週年利率5%計算之利息。
二、上訴人則否認有何侮辱被上訴人之意思，並以其於94年11月
    10日在臺灣高等法院出言「．．．他們這一群人是社區流氓
    ．．．」一語，僅為兩造蒞庭攻防之言語，無奈被上訴人基
    於報復，由加害人演變為被害人，伊並無傷害被上訴人之意
    ，伊在法庭上所講言論，所說的「他們」並不是指當庭的在
    場之人；被上訴人於社區中對上訴人咆哮如大街罵人僅由本
    院94年度訴字第3926號民事判決判定賠償上訴人5,000元，
    而上訴人在法庭內心平氣和地陳述卻被重判50,000元，上訴
    人實為不服，爰依法提起上訴。
三、原審為被上訴人部分勝訴之判決，判命上訴人應給付被上訴
    人50,000元，及自民國96年1月10日起至清償日止，按年息
    5%計算之利息，被上訴人就其敗訴部分並未上訴，已告確定
    。上訴人就其敗訴部分則全部聲明不服，其上訴聲明為：1.
    原判決不利上訴人部分廢棄。2.上開廢棄部分，被上訴人在
    第一審之訴駁回。被上訴人則聲明：上訴駁回。
四、本件爭點如下：
  (一)上訴人上開言詞是否構成侵權行為？
  (二)如構成侵權行為，慰撫金以若干為合理？
五、本院之判斷：
  (一)上訴人上開言詞是否構成侵權行為？
  1.按民法上名譽權之侵害非即與刑法之誹謗罪相同，名譽有無
    受損害，應以社會上對個人評價是否貶損作為判斷之依據，
    苟其行為足以使他人在社會上之評價受到貶損，不論其為故
    意或過失，均可構成侵權行為，其行為不以廣佈於社會為必
    要，僅使第三人知悉其事，亦足當之，最高法院90年台上字
    第646號判例可資參照。
  2.被上訴人主張上訴人於94年11月10日上午10時許，在臺灣高
    等法院第12法庭（現業已更名為第9法庭），審理94年度上
    易字第1292號被上訴人及另二訴外人許阿萍、戴榮俊被訴妨
    害名譽案件中，以自訴人身分到庭陳述意見時，出言「他們
    這一群人是社區的流氓」，而上訴人因上開言詞，經本院刑
    事庭於96年7月18日以96年度簡上字第55號判處拘役29日，
    准予易科罰金，確定在案，為上訴人所不爭執，並有該刑事
    判決在卷可憑，堪信為真實。
  3.上訴人對於曾經出言「他們這一群人是社區的流氓」之情固
    不否認，但以前詞置辯。惟查94年11月10日上午10時許之法
    庭狀況，兩造當時在臺灣高等法院12法庭上既係雙方各居於
    刑事被告與自訴人之地位而互為陳述意見，並無他人在場，
    是上訴人上開言詞自係針對被上訴人等所為，且足以致被上
    訴人等人覺得受到侮辱，被告辯稱伊在法庭上所說的「他們
    」並不是指當庭的在場人，並沒有侮辱原告之意思云云，委
    無可取。從而，原告主張被告有妨害名譽之侵權行為乙節，
    自堪認定。而上訴人指摘被上訴人「是社區的流氓」，衡諸
    一般人於社會上立身處事之經驗，遭人以「流氓」之語責罵
    ，顯然於其人格之社會評價有所貶損，故被上訴人主張上訴
    人侵害其名譽權，應負侵權行為損害賠償責任，應屬可採。
  (二)慰撫金以若干為合理？
    按不法侵害他人之身體、健康、名譽、自由、信用、隱私、
    貞操，或不法侵害其他人格法益而情節重大者，被害人雖非
    財產上之損害，亦得請求賠償相當之金額，民法第195 條第
    1項前段定有明文。按慰撫金之多寡，應斟酌雙方之身分、
    地位、資力與加害程度，及其他各種情形核定相當之數額，
    該金額是否相當，自應依實際加害情形與被害人所受之痛苦
    及雙方之身分、地位、經濟狀況等關係決定之（最高法院51
    年度台上字第223號判例、76年度台上字第1908號判例意旨
    參照）。本件上訴人上開言詞，足以使人產生被上訴人品德
    不佳之印象，致生貶損被上訴人名譽之結果，其精神上確受
    有痛苦。上訴人以被上訴人等辱罵上訴人「豬！一家都是豬
    ！」僅獲判5,000元，而本件上訴人卻因在法庭內陳述意見
    未謹言慎行須賠償50,000元，實不符比例原則云云，惟同係
    侵權行為妨害名譽之事件，但因個案具體情形不盡相同，尚
    非可比附援引，故上訴人此部分主張，洵非可採。爰審酌被
    上訴人為軍中退役，曾獲勳章證書及獎章執照等，上訴人係
    高職畢業，投資卓仕實業公司500萬元，兩造於95年度之收
    入總額各為52萬餘元及62萬餘元，均持有不動產等情（見原
    審第52頁至60頁即財政部北區國稅局新店稽徵所96年12月6
    日函附之兩造兩造95年度綜合所得稅結算申報書2件、財政
    部臺灣省北區國稅局財產歸屬資料清單），本院認被上訴人
    請求精神慰撫金以50,000元為允當，兩造其餘主張均無可取
    。
六、綜上所述，被上訴人本於侵權行為法律關係，請求上訴人給
    付5萬元及自起訴狀繕本送達翌日即96年1月10日起至清償日
    止，按年息5%計算之利息，為有理由。原審判命上訴人如數
    給付，並依職權宣告假執行，於法並無不合。上訴意旨指摘
    原判決不當，求予廢棄改判，為無理由，應予駁回其上訴。
七、本件為判決之基礎已臻明確，兩造其餘之攻擊或防禦方法，
    經本院斟酌後，認為均不足以影響本判決之結果，亦與本案
    爭點無涉，自無逐一詳予論駁之必要，併此敘明。
八、據上論結，本件上訴為無理由，依民事訴訟法第436條之1第
    3項、第449條第1項、第78條，判決如主文。
中    華    民    國    97    年    4    月    16    日
                 民事第五庭    審判長法  官   薛中興
                                     法  官   吳家薇
                                     法  官   林妙黛
以上正本係照原本作成。
本判決不得上訴。
中    華    民    國    97    年    4    月    16    日
                                    書記官    陳怡君


司法院資訊處製作；財團法人民間司法改革基金會備份。
